【裁判字號】    97,交聲,1074
【裁判日期】    970806
【裁判案由】    違反道路交通管理處罰條例聲明異議
【裁判全文】
臺灣桃園地方法院刑事交通事件裁定    97年度交聲字第1074號
原處分機關  交通部公路總局新竹區監理所中壢監理站
異  議  人
即受處分人  甲○○
上列異議人即受處分人因違反道路交通管理處罰條例案件，對於
交通部公路總局新竹區監理所中壢監理站97年6 月26日所為之裁
決（裁決字號：壢監裁字第裁53－DB0000000 號），聲明異議，
本院裁定如下：
    主  文
原處分關於罰鍰新臺幣參萬肆仟伍佰元之部分撤銷。
上開罰鍰撤銷部分，不罰。
其餘異議駁回。
    理  由
一、原處分意旨略以：異議人即受處分人甲○○於民國97年4 月
    21日上午7 時30分許，於酒後呼氣酒精濃度已達每公升0.43
    毫克，逾法定標準（呼氣酒精濃度每公升0.25毫克）情況下
    ，仍駕駛車牌號碼Z9－1421號自用小客車，行經桃園縣中壢
    市○○路96號前，為桃園縣政府警察局中壢分局中壢派出所
    員警查獲，遂以異議人酒精濃度超過規定標準，而依道路交
    通管理處罰條例第35條第1 項第1 款之規定，當場製發桃警
    局交字第DB0000000 號舉發違反道路交通管理事件通知單（
    下稱舉發通知單），並當場將舉發通知單交予異議人簽收。
    惟異議人並未到案陳述不服舉發或繳納罰鍰，原處分機關以
    異議人違規事實明確，已逾應到案日期，依道路交通管理處
    罰條例第35條第1 項第1 款、第24條第1 項第2 款之規定，
    而於97年6 月26日以壢監裁字第裁53－DB0000000 號裁決書
    裁處罰鍰新臺幣（下同）34,500元，吊扣駕駛執照12個月，
    並施以道路交通安全講習，前開裁決書於97年6 月26日送達
    至異議人位於桃園縣中壢市○○路230 號住所，因未會晤本
    人，而由具有識別能力之同居人莊順源簽收，已合法送達予
    異議人等情，有前述舉發通知單、裁決書暨送達證書在卷足
    稽。
二、聲明異議意旨如附件。
三、按汽車駕駛人飲用酒類或其他類似物後其吐氣所含酒精濃度
    超過每公升0.25毫克或血液中酒精濃度超過百分之0.05以上
    者，不得開車，道路交通安全規則第114 條第2 款定有明定
    。又汽車駕駛人，駕駛汽車經測試檢定有酒精濃度超過規定
    之情形者，處15,000元以上60,000元以下罰鍰，並當場移置
    保管其車輛及吊扣其駕駛執照1 年，道路交通管理處罰條例
    第35條第1 項第1 款亦有明文。次按95年2 月5 日公布之行
    政罰法第26條規定：一行為同時觸犯刑事法律及違反行政法
    上義務規定者，依刑事法律處罰之。但其行為應處以其他種
    類行政罰或得沒入之物而未經法院宣告沒收者，亦得裁處之
    。前項行為如經不起訴處分或為無罪、免訴、不受理、不付
    審理之裁判確定者，得依違反行政法上義務規定裁處之。究
    其立法目的，一行為同時觸犯刑事法律及違反行政法上義務
    規定時，由於刑罰與行政罰同屬對不法行為之制裁，而刑罰
    之懲罰作用較強，故依刑事法律處罰，即足資警惕時，實無
    一事二罰再處行政罰之必要，且刑事法律處罰，由法院依法
    定程序為之，較符合正當法律秩序，應予優先用，但罰鍰以
    外之沒入或其他種類行政罰，因兼具維護公共秩序之作用，
    為達行政目的，行政機關仍得併予裁處。再者，其他種類行
    政罰，係指違反行政法上之義務應受「裁罰性」之「不利處
    分」，依行政罰法第2 條規定，包括限制或禁止行為之吊扣
    證照處分。前述行為如經檢察官為不起訴處分或法院為無罪
    、免訴、不受理或不付審理（少年事件）之裁判確定，行政
    罰之裁處即無一事二罰之疑慮，故第2 項規定此時仍得依違
    反行政法上義務之規定裁處。再者，被告所犯為死刑、無期
    徒刑或最輕本刑3 年以上有期徒刑以外之罪，檢察官參酌刑
    法第57條所列事項及公共利益之維護，認以緩起訴為適當者
    ，得定1 年以上3 年以下之緩起訴期間為緩起訴處分，其期
    間自緩起訴處分確定之日起算；又被告於緩起訴期間內，有
    下列情形之一者，檢察官得依職權或依告訴人之聲請撤銷原
    處分，繼續偵查或起訴：(1)於期間內故意更犯有期徒刑以上
    刑之罪，經檢察官提起公訴者，(2)緩起訴前，因故意犯他罪
    ，而在緩起訴期間內受有期徒刑以上刑之宣告者，(3)違背第
    253 條之2 第1 項各款之應遵守或履行事項者，刑事訴訟法
    第253 條之1 第1 項、第253 條之3 第1 項分別定有明文。
    換言之，被告經檢察官為「緩起訴」處分者，於「緩起訴」
    之猶豫期間內，其最後是否會被檢察官提起公訴，猶懸而未
    定，檢察官於此猶豫期間內，可對被告繼續觀察，此時若被
    告顯無反省警惕之情或根本欠缺反省警惕之能力，檢察官得
    依職權或依告訴人之聲請，將被告「緩起訴」處分撤銷，足
    見「緩起訴」處分與「不起訴」處分之性質仍有不同，而行
    政罰法第26條所明定「一行為不二罰」原則，以應受行政罰
    之行為如經不起訴處分或為無罪、免訴、不受理、不付審理
    之裁判確定者，始得依違反行政法上義務規定裁處之，其並
    未明文包括「緩起訴」處分在內，雖「緩起訴」處分確定時
    被告可免於刑事訴追，與受「不起訴」處分之效果相同，行
    政罰法第26條第2 項解釋上是否包括「緩起訴」處分在內，
    自非無疑。按依刑事訴訟法第260 條規定，緩起訴處分期滿
    未經撤銷者，始具不起訴處分之實質確定效力，故在緩起訴
    期間內（即猶豫期間屆滿前），該緩起訴處分若經撤銷，被
    告尚有受刑事訴追、處罰之可能，此時原處分機關若依法為
    行政裁決，無異將使受處分人有同時遭受行政處罰及刑事訴
    追之危險，顯與行政罰法第26條規定之立法意旨相違背，故
    自行政罰法第26條規定立法意旨為有利於行為之解釋，以及
    保障人民基本權，與法律規定明示其一排除其他原則之觀點
    ，應認應受行政處罰之行為，關於罰鍰部分，同一事實如經
    緩起訴處分確定者，亦有行政罰法第26條明定一行為不二罰
    原則之適用。
四、本件異議人雖有於上開時、地酒後駕車而違反道路交通管理
    處罰條例第35條第1 項第1 款規定之違規行為，惟受處分人
    上開酒後駕車之行為，係屬同時觸犯刑事法律及違反行政法
    上義務規定之行為，揆諸前揭規定與說明，罰鍰部分應依刑
    事法律處罰之。且刑事法律處罰，由法院依法定程序為之，
    較符合正當法律程序，應予優先適用。但罰鍰以外之沒入或
    其他種類行政罰，為純屬行政秩序罰，因兼具維護公共秩序
    之作用，為達行政目的，行政機關仍得併與裁處。故在處罰
    目的相同且處罰方式相同時，若依刑事法律處罰，即足資警
    惕時，實無為一行為二罰而再處行政罰之必要。本件異議人
    因上開同一酒後駕車行為，經臺灣桃園地方法院檢察署檢察
    官於97年4 月24日以97年度速偵字第454 號命被告即受處分
    人應於緩起訴處分確定後3 個月內，向犯罪被害人保護協會
    桃園分會支付20,000元，前開為緩起訴處分，期間為1 年，
    於97年5 月15日確定等情，有上開舉發通知單、裁決書、緩
    起訴處分書、臺灣高等法院被告前案紀錄表各1 份在卷可佐
    ，前開檢察官命異議人繳納金錢之行為固非刑法所定刑罰之
    種類，然已對異議人名譽、心理產生相當制約並影響異議人
    財產上之權利，亦應可實質該當行政罰法第26條第1 項之「
    依刑事法律」之處罰，故該刑案部分之檢察官對於受處分人
    所為之緩起訴處分，已產生實質刑罰之效果，而非不起訴處
    分甚明。從而，原處分機關逕依道路交通管理處罰條例規定
    裁處異議人罰鍰34,500元之部分，顯與行政罰法第26條第2
    項之規定意旨有違，難認允當，是異議人此部分之異議，為
    有理由，自應撤銷原處分關於裁處為緩起訴處分
    ，期間為1 年，    受處分人罰
    鍰34,500元部分，就該撤銷部分改諭知不罰。至處分機關依
    道路交通管理處罰條例第24條第1 項第2 款規定裁處吊扣駕
    照1 年及施以道安講習之其他種類行政罰部分，係為達嚇阻
    酒後駕車之不法行為，維護道路交通用路權人生命、身體安
    全法益之目的，屬於行政罰法第26條第1 項但書所稱其他種
    類行政罰，仍得裁處之，故受處分人此部分之聲明異議為無
    理由，應予駁回。
據上論斷，應依道路交通管理處罰條例第87條第2 項、道路交通
案件處理辦法第19條、第20條前段，裁定如主文。
中    華    民    國    97    年    8     月    6     日
                    交通法庭  法  官  何燕蓉
以上正本證明與原本無異。
如不服本裁定，應於裁定送達後5 日內向本院提出抗告狀。
                              書記官  魏里安
中    華    民    國    97    年    8     月    6     日


司法院資訊處製作；財團法人民間司法改革基金會備份。
